【裁判字號】    99,消債抗,21
【裁判日期】    991229
【裁判案由】    更生程序
【裁判全文】
臺灣嘉義地方法院民事裁定            99年度消債抗字第21號
抗  告  人
即 債務 人  翁采吟
上列抗告人因消費者債務清理條例事件聲請更生，對於民國99年
9月30日本院99年度消債更字第47號裁定提起抗告，本院裁定如
下：
    主  文
抗告駁回。
抗告程序費用新臺幣壹仟元由抗告人負擔。
    理  由
一、抗告意旨略以：原裁定未依消費者債務清理條例第9條規定
    ，令抗告人有充分陳述意見之機會，亦未使抗告人有到院受
    詢問，以確實表達更生聲請之事實及迫切必要性，顯非合法
    ，尤其關於每月收入及生活費用支出方面，未令抗告人當庭
    陳述實情，及個人就業與家庭因素不得不然之狀況，參酌其
    他廣泛性證據資料及對抗告人有利之證據，原裁定未善盡職
    權調查之責，駁回抗告人之更生聲請，顯非合法，為此提出
    抗告，聲請廢棄原裁定，改裁定准予抗告人更生等情。
二、按債務人不能清償債務或有不能清償之虞者，得依本條例所
    定更生或清算程序，清理其債務；聲請更生或清算不合程式
    或不備其他要件者，法院應以裁定駁回之，但其情形可以補
    正者，法院應定期間先命補正；又債務人與金融機構協商成
    立者，不得聲請更生或清算。但因不可歸責於己之事由，致
    履行顯有重大困難者，不在此限，消費者債務清理條例第3
    條、第8條、第151條第5項分別定有明文。
三、抗告人即債務人因有不能清償債務之情事，於消費者債務清
    理條例施行後，曾以書面向最大債權金融機構即臺灣銀行股
    份有限公司（下簡稱臺灣銀行）申請協商成立，首期繳款日
    為民國98年6月10日，銀行提供之還款方案為每月清償新臺
    幣（下同）20,000元，78期，利率5％，抗告人依約還款10
    期，於99年4月未依約繳款而毀諾等情，有抗告人提出之債
    權人清冊、前置協商機制協議書、前置協商毀諾通知函為證
    ，並經臺灣銀行於99年8月30日以銀債管乙字第09900400791
    號函文陳報上開資料及前置協商申請資料等在卷可參，應可
    採信。
四、抗告人主張任職於嘉義市西區戶政事務所擔任窗口服務，每
    月薪資僅3萬餘元，並提出99年6月及12月之薪資所得通知單
    為證，然抗告人之上揭薪資並未包含年終獎金、考績獎金及
    其他收入，參以嘉義市西區戶政事務所99年11月24日以嘉市
    西戶字第0990005241號函附抗告人近五年支領薪資及獎金概
    要表所示，抗告人薪資逐年調升，本院認抗告人每月收入依
    抗告人提出之97年、98年度綜合所得稅各類所得資料清單資
    料平均計算，每月收入約為47,450元｛〔（556,152－5,148
    ）＋（595,220－7,420）〕1/24，元以下四捨五入｝，應
    屬允當。
五、抗告人主張因其身體肢障、行動不便，配偶中年失業，兩人
    均有病在身，家計開銷多由抗告人負擔，明知無力繳交協商
    款，但協商由銀行主導，並無其他選擇，只得接受協議內容
    ，藉由親友資助繳交數期，依然無法持續履約而毀諾，其每
    月支出包括女兒扶養費8,000元、膳食費6,000元、交通費1,
    000元、電話費500元、公保費232元、健保費742元、退撫儲
    金1,557元、日常用品支出2,000元、水電瓦斯費1,000元、
    房貸5,000元等，又遭債權人扣薪強制執行中，無法負擔協
    商還款金額等情。經查：
  (一)按消費者債務清理條例之立法目的，乃在使陷於經濟上困境
    之消費者，得藉由更生或清算程序，清理債務，以妥適調整
    其與債權人之權利義務關係，並非幫助債務人保持其舊有之
    生活水平，故債務人果有不能清償債務或有不能清償之虞等
    情事，其生活程度自應受相當之限制，否則對債權人即屬不
    公，應先敘明。
  (二)抗告人主張其身體肢障、行動不便，有長期慢性疾病，配偶
    中年失業，有病在身，家計開銷多由抗告人負擔，致履行協
    商款有重大困難等情，並提出戶籍謄本、身心障礙手冊、門
    診藥單費用明細；配偶之全民健康保險成人預防保健服務檢
    查單、國泰Ｘ光檢驗院檢查單、勞保資料、配偶之母醫療費
    用收據等為據，然抗告人到庭陳稱略以：伊公公80幾年間過
    世，婆婆95年過世，配偶97年間離職等語（見本院99年12月
    10日訊問筆錄），並有其配偶之母90年至95年間之醫療收據
    、配偶之勞保資料在卷可稽，參以抗告人身心障礙手冊所示
    鑑定日期為80年間，則抗告人所指其身體肢障、配偶失業等
    情，於98年協商成立之前業已存在，而抗告人於毀諾前之98
    年6月至99年3月間業已繳款10期，依抗告人任職之嘉義市西
    區戶政事務所函附資料顯示抗告人薪資逐年調升，已如上述
    ，且依抗告人提出之門診藥單費用及其配偶健檢資料，僅能
    證明有就診及健檢之事實，尚難據以認定確已影響抗告人及
    其配偶之正常生活及工作能力，抗告人與銀行協商成立後是
    否確有因不可歸責於己之事由，致履行顯有重大困難，已非
    無疑。
  (三)抗告人上開生活支出之主張，僅提出其配偶之所得及財產清
    單、存摺明細、房屋及土地謄本等為據。本院參酌行政院內
    政部所公告99度臺灣省低收入戶最低生活費用每人每月為9,
    829元（以每年家庭收入調查，計算出平均每人每月消費支
    出之60％作為最低生活費），抗告人在履行債務期間，生活
    開銷理當予以節制，除應積極開源，努力勤奮工作以增加收
    入償還債務外，其生活更須儉樸，並適當控制其生活費用支
    出，以達成勉力履行債務，符合公平正義及誠信原則，是認
    抗告人每月必要生活費用（包含食、衣、住、行等），依上
    開標準以每月9,829元計算，應屬合理。又抗告人主張支出
    其女扶養費8,000元，然對於未成年子女之保護及教養權利
    義務，除法律另有規定外，由父母共同行使或負擔之，民法
    第1084條第2項、第1089條第1項前段分別定有明文，本院審
    酌抗告人之配偶雖無固定工作然有資產及收入，此有其配偶
    之財產歸屬資料清單及98年度綜合所得稅各類所得資料清單
    在卷可稽，其配偶對於教養未成年子女相關費用有分擔之義
    務，且以抗告人負債之經濟狀況，其配偶應共同分擔扶養義
    務，始為公允合理，而未成年子女係依附於父母提供之住所
    共同生活，其日常生活較為單純，是其基本生活費用當與成
    人之基本生活費用不同（如房租費、家居管理費、通訊費等
    費用即非未成年子女基本生活所需費用），因此，未成年子
    女之基本生活費用參酌98年度綜合所得稅每人免稅額82,000
    元計算，每人每月基本生活所需約6,834元為適當，則本院
    認抗告人就讀高中之女每月教育費、生活費等基本生活費用
    以每月6,834元，由抗告人與配偶各負擔1/2，抗告人此部分
    支出以3,417元（6,8341/2）列計，應屬合理。又抗告人
    主張遭強制執行扣薪部分，雖提出99年12月份之薪資所得通
    知單為證，並經抗告人任職之嘉義市西區戶政事務所函覆依
    本院99年10月6日嘉院貴99司執月字第028356號執行命令，
    自99年10月份起每月扣押抗告人薪資12,000元在案等情，有
    該所上揭函文在卷可稽，然經本院調取相關之99年度司執字
    第25799號、27254號、28356號、36149號、37581號執行案
    卷，目前債權人臺灣銀行、台北富邦商業銀行股份有限公司
    、永豐商業銀行股份有限公司均因抗告人前置協商毀諾而向
    本院聲請強制執行扣薪中，扣薪總額為抗告人每月支領各項
    薪資債權1/3等情，有上揭執行案卷可稽，此部分抗告人如
    未毀諾即無扣除可能，於審酌抗告人是否能依協商條件還款
    時，不予列計。是依上揭金額計算，抗告人每月支出共計13
    ,246元（9,829＋3,417），以抗告人每月薪資扣除所列支出
    後剩餘34,204元（47,450－13,246），並無不能清償協商金
    額20,000元情事。又縱依抗告人所列上揭支出，其中房貸5,
    000元部分與一般生活必要居住之租金支出相當，本院認此
    部分與其女兒扶養費8,000元、日常用品支出2,000元等，共
    計15,000元部分，和其配偶共同分擔，應屬妥適，則抗告人
    上開各項之支出金額為7,500元（15,0001/2），再加計上
    揭膳食費6,000元、交通費1,000元、電話費500元、公保費2
    32元、健保費742元、退撫儲金1,557元、水電瓦斯費1,000
    元後，抗告人每月支出金額為18,531元，則以抗告人每月薪
    資扣除上揭支出後剩餘28,919元（47,450－18,531），仍足
    以履行臺灣銀行提供之每月20,000元協商方案。抗告人為償
    還債務，須經歷履行期間較不寬裕之經濟生活，乃抗告人於
    負擔債務時即得預見，是依誠實及信用原則，抗告人於有履
    行可能性時，本應誠實勤勉履行債務，而非與金融機構成立
    協商後，又得恣意毀諾，率爾聲請依更生程序清理債務。
六、綜上，抗告人並無不能清償債務情事，抗告人主張其有不可
    歸責於己之事由，致履行協商內容顯有重大困難云云，即非
    可採，抗告人聲請更生之要件不備，且上開欠缺又屬無從補
    正，依上揭條文意旨，自應駁回其更生之聲請。從而，原審
    裁定駁回抗告人更生之聲請，並無違誤。抗告意旨指摘原裁
    定不當，求予廢棄另為裁定，為無理由，應予駁回。又抗告
    人既有履債能力，縱有履債不便，亦得向銀行申請「前置協
    商毀諾後個別協商一致性方案」之協商程序，以求適當履債
    ，併此敘明。
七、據上論結，本件抗告為無理由，依消費者債務清理條例第15
    條，民事訴訟法第495條之1第1項、第449條第1項、第95條
    、第78條，裁定如主文。
中    華    民    國    99    年    12    月    29    日
                  民事第三庭  審判長法  官  黃茂宏
                                    法  官  曾宏揚
                                    法  官  陳端宜
以上為正本係照原本作成。
不得再抗告。
中    華    民    國    99    年    12    月    29    日
                                    書記官  馬嘉蓮

司法院資訊處製作；財團法人民間司法改革基金會備份。
